臺灣彰化地方法院刑事附帶民事判決
109年度重附民字第4號
原      告  黃霆風
            王茹毅
上二人  之
訴訟代理人  張智學律師
被      告  廖耀魁
訴訟代理人  洪蕙茹律師    
被      告  五山食品業有限公司


法定代理人  張春玉
上列被告因被告廖耀魁之過失致死等案件（本院109年度勞安訴
字第1號），經原告提起附帶民事訴訟請求損害賠償，本院於民
國110年8月11日言詞辯論終結，判決如下：
    主  文
一、被告丙○○應給付原告乙○○新臺幣1,704,007元，及自民國109
    年6月25日起至清償日止，按週年利率5%計算之利息。
二、被告丙○○應給付原告甲○○新臺幣1,787,750元，及自民國109
    年6月25日起至清償日止，按週年利率5%計算之利息。
三、原告乙○○、甲○○其餘之訴均駁回。
四、本判決主文第一、二項於原告乙○○、甲○○各均以新臺幣500,
    000元為被告丙○○供擔保後，得假執行；但被告丙○○如各以
    新臺幣1,704,007元、1,787,750元為原告乙○○、甲○○預供擔
    保，得免為假執行。
五、原告乙○○、甲○○其餘假執行之聲請均駁回。  
    事實及理由
一、原告乙○○、甲○○起訴主張：
（一）原告乙○○、甲○○分別為被害人黃孟龍之子、妻。被告丙○○
      為天富防水塗料行之負責人，承攬被告五山食品業有限公
      司（下稱五山公司）之製造廠房屋頂維修工程，並雇用被
      害人黃孟龍，及訴外人廖信讀、柳士杰、廖朝議、蕭茂科
      等人，於該工程負責切割、搬運、拆卸、裝設石棉瓦屋頂
      ，被告丙○○亦為有權限指揮、管理、派遣調度及負責安全
      維護之人。被告丙○○於民國108年3月22日上午近9時許，
      帶領被害人黃孟龍及上述訴外人等至被告五山公司製造廠
      所在位址彰化縣○○鄉○○○路000號進場施工時，依據職業安
      全衛生法第6條第1項第5款、營造安全衛生設施標準第18
      條第1項第3款、同條第2項、第19條、職業安全衛生設施
      規則第281條第1項等規定，本應注意：①雇主於易踏穿材
      料構築之屋頂作業時，應先規劃安全通道，於屋架上設置
      適當強度，且寬度在30公分以上之踏板，並於下方適當範
      圍裝設堅固格柵或安全網等防墜設施；②應指派屋頂作業
      主管於現場決定作業方法，指揮勞工作業、實施檢點，檢
      查材料、工具、器具等，並汰換不良品、監督勞工確實使
      用個人防護具、確認安全衛生設備及措施之有效狀況、設
      置其他為維持作業勞工安全衛生所必要之設備及措施；③
      雇主對於高度2公尺以上之屋頂場所作業，勞工有遭受墜
      落危險之虞者，應於該處設置護欄、護蓋或安全網等防護
      設備，若雇主設置前項設備有困難，或因作業之需要臨時
      將護欄、護蓋或安全網等防護設備拆除者，應採取使勞工
      使用安全帶等防止墜落致勞工遭受危險之措施。且依當時
      之情形，無不能注意之情事。然而被告丙○○未注意及此，
      未在高度6.49公尺之屋頂設置安全通道、防墜措施，亦未
      指派屋頂作業主管於現場監督勞工並使勞工確實使用個人
      防護具，即先返家處理次子喪事。嗣後，在屋頂施工之訴
      外人廖信讀、柳士杰欲使用電動機具拆卸舊屋瓦，呼喊地
      面人員準備接應垂落之延長電線，然而訴外人廖朝議、蕭
      茂科正在地面切割材料、鎖螺絲帽，準備替換用的屋瓦，
      因機具噪音甚大，致無人知悉屋頂工作人員訴外人廖信讀
      、柳士杰之需求為何。被害人黃孟龍依稀聽聞後欲至屋頂
      探詢，於同日上午9時40分許，未使用任何防護具即攀上
      屋頂，且不知安全路徑為何，因而踏穿屋頂上的塑膠採光
      浪板，墜落地面，致體腔破裂骨折出血，引發出血性休克
      而不治死亡。
（二）原告乙○○因被告丙○○上述過失行為，受有下列損失：被告
      丙○○未為被害人投保勞保之勞保死亡給付二分之一（和原
      告甲○○均分）新臺幣（下同）731,300元，受扶養費用1,0
      80,000元（大學和研究所之就學時間以6年計，每月15,00
      0元計），且精神受有極大痛苦，故請求慰撫金2,000,000
      元，共計3,811,300元。
（三）原告甲○○因被告丙○○上述過失行為，受有下列損失：支付
      喪葬費用新臺幣（下同）203,000元，被告丙○○未為被害
      人投保勞保之勞保死亡給付二分之一（和原告乙○○均分）
      731,300元，受扶養費用3,600,000元（餘命尚有15年，每
      月2萬元計），且精神受有極大痛苦，故請求慰撫金2,000
      ,000元，共計6,353,000元。
（四）被告五山公司為勞動基準法第3條第1項第5款所稱之事業
      單位，依職業安全衛生法第26條規定，應於事前告知該承
      攬人有關其事業工作環境、危害因素暨本法及有關安全衛
      生規定應採取之措施，惟被告五山公司卻未為該等告知，
      亦未依職業安全衛生法第27條規定，為防止職業災害，指
      定工作場所負責人，擔任指揮、監督及協調之工作，為必
      要之職業安全衛生措施，亦有過失。故應與被告丙○○之過
      失行為負連帶責任。
（五）爰依民法第184條第1項、第185條之規定，請求被告連帶
      負損害賠償之責，並聲明：
　　1.被告應連帶給付原告乙○○3,811,300元、原告甲○○6,353,0
      00元，及自起訴狀繕本送達最後一位被告之翌日起至清償
      日止，按週年利率5%計算之利息。
　　2.願供擔保請准宣告假執行。
二、被告丙○○之答辯略以：
（一）被害人黃孟龍之工作範圍及內容，無須爬上屋頂。被告丙○○固然負有提供受雇勞工安全作業環境之義務，然被害人
      作業區域僅限於地面，被害人在其作業區域外之屋頂，非
      因執行作業而墜落，無可歸責於被告丙○○，亦無因果關係
      存在，難謂有過失責任，不構成職業安全衛生法第40條第
      1項及刑法第276條過失致人於死犯行，原告兩人依民法第
      184條第1項請求損害賠償，自無理由。
（二）被害人跌落死亡是因自身違規行為所致，不成立職業災害
      ，原告依勞動基準法第59條請求職業災害補償金，自無理
      由。
（三）如果法院肯認被告丙○○應負損害賠償責任：
　　1.被告丙○○就喪葬費用不爭執。
　　2.原告乙○○雖為被害人黃孟龍之子，但已成年，並無不能維
      持生活及無謀生能力之情，原告乙○○請求教育扶養費實屬
      無據。縱使被害人生存，父母對子女均負有扶養義務，因
      此被害人對原告乙○○之扶養義務應為二分之一，且應扣除
      中間利息，方為合理。
　　3.原告甲○○雖為被害人之妻，請求15年餘命之扶養費用，然
      而被害人黃孟龍為59年生，較原告甲○○年長，當原告甲○○
      年滿65歲時，被害人屆齡74歲已逾退休年齡，而且被害人
      和原告甲○○育有1子（即原告乙○○），按社會常情，應由
      較有勞動能力之子女負擔，因此原告甲○○主張被告丙○○賠
      償扶養費尚非有據；縱使認為被害人於74歲時尚有扶養原
      告甲○○之能力，依據108年臺灣省簡易生命表所示，被害
      人平均餘命尚有31年，亦即被害人生存之平均年齡為80歲
      ，故若被害人尚生存且有扶養能力，原告甲○○受扶養年數
      應為6年（80-74=6），而且成年子女即原告乙○○亦應負擔
      扶養義務，故被害人對原告甲○○之扶養義務應為二分之一
      ，且應扣除中間利息，方為合理。
　　4.關於扶養費計算之標準，應依據行政院主計總處家庭收支
      調查之108年度雲林縣平均每人每月消費支出為準，原告
      兩人主張的計算基準與其等居住之雲林所在地不符，不應
      准許。
　　5.慰撫金部分，本件事故發生後，被告丙○○因當時適逢兒子
      死亡辦理喪事期間，礙於民俗習慣，不便前往原告家中致
      意，曾委請第三人柳士杰及李慧智代為致意及奠儀，雙方
      因賠償金額差距過大故未能達成和解，被告丙○○仍有誠意
      彌補過錯，請法院酌減原告請求之慰撫金。
　　6.關於原告請求被告丙○○未為被害人投保勞保之勞保死亡給
      付部分，乃針對本件事故之損害賠償，參照勞工保險條例
      第15條第1款及勞動基準法第59條、第60條規定，及勞動
      基準法第60條之立法理由，本於禁止雙重受償，避免勞工
      因職業災害之發生反獲不當得利之立法精神，彼此賠償額
      度得互相抵充。因此原告這部分乃重複請求，應予抵充，
      方合於損害填補原則。
　　7.被害人自行爬上屋頂，且在工作前飲酒，就本件事故所受
      損害之發生及擴大，與有過失。
（四）並聲明：1.原告之訴駁回。2.若受不利判決，請准供擔保
      免為假執行。
三、被告五山公司之答辯略以：
（一）被告五山公司乃從事各種食品罐頭製造加工及買賣，以及
      各種免洗紙尿布、紙尿褲之買賣等事業，因位於事故地點
      之廠房屋頂有維護需要，而委請被告丙○○之天富防水塗料
      行修繕，被告五山公司非屬勞動基準法所謂事業單位。
（二）被告五山公司和被告丙○○即天富防水塗料行間乃定作與承
      攬之關係，而被害人黃孟龍則受僱於被告丙○○，被告五山
      公司並非被害人之雇主，對之無指揮管理、派遣調度及勞
      工安全維護等權利義務，自無賠償責任。原告主張被告五
      山公司應與被告丙○○連帶負損害賠償之責，顯有違誤，並
      無理由。
（三）並聲明：1.原告之訴駁回。2.若受不利判決，請准供擔保
      免為假執行。
四、本院判斷理由：
（一）按附帶民事訴訟之判決，應以刑事訴訟判決所認定之事實
      為據，刑事訴訟法第500條前段定有明文。原告主張前述
      侵權行為事實即一、（一）之部分，經本院以109年度勞
      安訴字第1號刑事判決認定屬實，並判處被告丙○○罪刑在
      案，有該刑事判決書可憑，依前揭規定，原告主張被告丙○○因過失致被害人死亡，致使其等受有損害（損害範圍如
      後述）等情，應堪認定。原告請求被告丙○○應依民法第18
      4條第1項規定，負損害賠償責任，即有理由。被告丙○○就
      此部分之抗辯不可採之理由，毋庸贅論。
（二）原告對被告五山公司之請求，不應准許：
    1.按因犯罪而受損害之人，於刑事訴訟程序得附帶提起民事
      訴訟，對於被告及依民法負賠償責任之人，請求回復其損
      害。刑事訴訟法第487條定有明文。故得提起附帶民事訴
      訟之對象，應限於刑事訴訟程序之被告及依民法負賠償責
      任之人。
    2.勞動基準法（下稱勞基法）第2條第1款、第2款、第5款、
      第6款有如下定義用語：所謂「勞工」，是指受雇主僱用
      從事工作獲致工資者；所謂「雇主」，是指僱用勞工之事
      業主、事業經營之負責人或代表事業主處理有關勞工事務
      之人；所謂「事業單位」，是指適用本法各業僱用勞工從
      事工作之機構；所謂「勞動契約」，是指約定勞雇關係而
      具有從屬性之契約。
    3.關於勞動契約，最高法院曾有如下闡示：按勞基法規定之
      勞動契約，係指當事人之一方，在從屬於他方之關係下，
      提供職業上之勞動力，而由他方給付報酬之契約，故勞動
      契約以具有從屬性為其特質。從屬性可分為人格上的從屬
      性與經濟上的從屬性。所謂人格上從屬性，係指勞工對於
      工作時間不能自行支配，且對於雇主工作上之指揮監督有
      服從之義務。所謂經濟上從屬性，係指勞工完全被納入雇
      主經濟組織與生產結構之內，即勞工不是為自己之營業而
      勞動，而是從屬於雇主，為雇主之目的而勞動。此有最高
      法院103年度台上字第2465號民事判決可參。本件被害人
      黃孟龍是受雇於被告丙○○即天富防水塗料行，聽從被告丙○○之指揮，並由被告丙○○給付報酬，勞動契約存在於被告
      丙○○和被害人黃孟龍間，至為明瞭。
    4.職業安全衛生法第25條明白規定：「事業單位以其事業招
      人承攬時，其承攬人就承攬部分負本法所定雇主之責任；
      原事業單位就職業災害補償仍應與承攬人負連帶責任。再
      承攬者亦同。原事業單位違反本法或有關安全衛生規定，
      致承攬人所僱勞工發生職業災害時，與承攬人負連帶賠償
      責任。再承攬者亦同」。換言之，本條適用前提是：事業
      單位將其事業招人承攬，例如：在土木工程建築中，營造
      業者將工程切為數部分層層交由不同承攬人執行。
    5.被告五山公司登記營業項目包含各種食品罐頭製造加工及
      買賣、各種食品蔬果脫水加工及買賣、各種鹽漬蔬果加工
      買賣、各種蜜餞加工買賣，其主要從事食品加工製造，該
      製程使用設備為殺菌釜及鍋爐等。被告五山公司未設置維
      修部門，有關屋頂修繕相關工程採委外施作（也就是委由
      被告丙○○施作），屋頂修繕工程非其經營內容，亦非其專
      業能力所及。此有勞動部職業安全衛生署函附職業災害檢
      查報告書可憑（彰檢相驗卷第67頁）。因此，被告五山公
      司單純是承攬契約中的定作人，被告丙○○是承攬人亦是上
      述勞基法所謂事業單位。被告五山公司的事業不包含屋頂
      修繕，內部組織亦無此部門，自然不符職業安全衛生法第
      25條所謂「以其事業招人承攬」的前提。因此，舉凡職業
      安全衛生相關法規，對於「雇主」要求的應盡義務，在本
      案而言，適用對象是被告丙○○，而非基於定作人地位的被
      告五山公司，被告五山公司也就沒有「違反保護他人之法
      律」可言。而且，被告五山公司經勞動部職業安全衛生署
      檢查後，就本件職業災害，不論刑事處罰或行政罰鍰部分
      ，俱無違反勞工法令罰則之事項，更在委由被告丙○○施工
      時，告知屋頂修繕之工作環境、危險因素，此有工作環境
      、危險因素告知確認書可憑（雲檢相驗卷第43頁），難認
      定有何過失之處。被告五山公司既無違反保護他人法律可
      言，亦無其他過失之處，自然無從與被告丙○○成立共同侵
      權行為，與之負連帶賠償責任。
    6.小結上述，原告對於被告五山公司之請求，並無理由，不
      應准許。被告五山公司對於原告主張的其他答辯，因此就
      沒有逐一論究的必要。
（三）原告主張被告丙○○未為被害人投保勞保，致無法領取勞保
      死亡給付，因而受有損害，故請求被告丙○○給付此部分之
      金額，不應准許：
    1.按附帶民事訴訟，係因犯罪而受損害之人，為請求回復其
      損害，於刑事訴訟程序附帶提起之民事訴訟；提起此項訴
      訟，自須限於被訴之犯罪事實侵害其私權，致生損害者，
      始得為之。換言之，附帶民事訴訟之提起，必以刑事訴訟
      程序之存在為前提，若刑事訴訟未經提起公訴或自訴，或
      非刑事訴訟程序認定之犯罪事實侵害其私權，縱因同一事
      故而受有損害，亦不得對於應負賠償責任之人，提起附帶
      民事訴訟（最高法院91年度台抗字第306號民事裁定意旨
      參照）。
    2.本件刑事訴訟是「過失致死」案件，犯罪事實是被告丙○○
      疏未盡上述①、②、③之注意義務，因而導致被害人黃孟龍
      死亡，釀生職業安全衛生法上的死亡職業災害。沒有刑事
      規定處罰「雇主不幫勞工投保勞工保險」，自然不是犯罪
      事實。被告丙○○未為被害人黃孟龍投保勞工保險，致原告
      無從請領死亡給付而受有損害乙情，縱然屬實，仍非刑事
      訴訟起訴之範圍。原告此部分損害賠償請求，即非因犯罪
      而受損害，依據前揭說明，原告此部分之請求不合法，應
      予駁回。原告和被告丙○○關於此部分請求的攻防（是否重
      複請求、是否應予抵充等等），因此就沒有逐一論究必要
      。
（四）原告甲○○請求被告丙○○給付喪葬費用203,000元，應予准
      許：
　　1.按不法侵害他人致死者，對於支出醫療及增加生活上需要
      之費用或殯葬費之人，亦應負損害賠償責任。民法第192
      條第1項定有明文。
　　2.按刑事訴訟法第490條前段固規定附帶民事訴訟，除「附
      帶民事訴訟編」有特別規定外，仍應準用關於刑事訴訟之
      規定，但所謂法律之準用應以性質相容為前提，刑事訴訟
      法證據章之規定，與附帶民事訴訟就損害金額調查之待證
      事項性質顯不相符，實無法準用於附帶民事訴訟當中，是
      刑事附帶民事訴訟進行中，對於損害賠償金額之調查證據
      程序，應總體類推適用性質相仿之民事訴訟法規定（臺灣
      高等法院暨所屬法院95年法律座談會刑事類提案第45號討
      論結論參照）。再按當事人主張之事實，經他造於準備書
      狀內或言詞辯論時或在受命法官、受託法官前自認者，無
      庸舉證；當事人對於他造主張之事實，於言詞辯論時不爭
      執者，視同自認，民事訴訟法第279條第1項、第280條第1
      項前段分別定有明文。
　　3.原告甲○○主張其因被告丙○○不法侵害致被害人死亡之過失
      行為，而支付喪葬費用203,000元等情，經被告丙○○於書
      狀內明確表示不予爭執（附民卷第209頁），依前述規定
      ，可認屬實。從而，原告甲○○依據民法第192條第1項規定
      ，請求被告丙○○給付喪葬費用203,000元，為有理由，應
      予准許。
（五）關於扶養費之請求
　　1.原告甲○○部分：　　　
　　  ⑴按「被害人對於第三人負有法定扶養義務者，加害人對
        於該第三人亦應負損害賠償責任，民法第192條第2項定
        有明文。又受扶養權利者，以不能維持生活而無謀生能
        力者為限；前項無謀生能力之限制，於直系血親尊親屬
        ，不適用之。夫妻互負扶養之義務，其受扶養權利之順
        序與直系血親尊親屬同，此觀民法第1117條、第1116條
        之1自明。是夫妻互受扶養權利之順序，與直系血親尊
        親屬同，固不以無謀生能力為必要，仍應受不能維持生
        活之限制。所謂『不能維持生活』，係指無財產足以維持
        生活」。此有最高法院107年度台上字第2183號民事判
        決意旨可參。
　　  ⑵經查，原告甲○○為被害人黃孟龍之妻，有戶籍謄本可憑
        （彰檢相驗卷第93-94頁）；其①於107年間薪資所得總
        計136,000元，名下財產計有房屋1筆、土地2筆、汽車1
        輛，財產總額763,260元，②於108年間薪資所得總計135
        ,000元，另有來自華南商業銀行之利息所得1,151元，
        以現今低利率時代之定存年利率0.84%反推計算存款約1
        37,024元（1,1510.84%≒137,024，小數點以下四捨五
        入），名下財產則同107年度，③於109年間有來自華御
        工業股份有限公司之薪資所得132,000元，名下財產同1
        07年度，此有稅務電子閘門財產調件明細表附卷可參（
        本院刑案卷一第235-241頁）；據此，尚難認定原告甲○○現有不能維持生活情形。
　　  ⑶然而原告甲○○上述名下之不動產，皆非單獨所有，且依
        門牌號碼及地段位址，應是原告甲○○居住之房屋及地基
        ，為其安身立命處所，從前述戶籍謄本亦可見其他親屬
        居住設籍在內。於原告甲○○年滿65歲退休後，依其所存
        體力與目前工作、資產、生活狀況以觀，即堪認難以既
        有財產收入維持其生活，本得請求其配偶即被害人黃孟
        龍、其子即原告乙○○扶養。復依行政院主計總處發布之
        家庭收支調查，雲林縣108年平均每人每月消費支出為1
        8,114元，可為適當評估基準。
　　  ⑷被害人黃孟龍為59年11月14日生，住雲林縣，有其個人
        戶籍資料可憑（雲檢相驗卷第47頁），於108年3月22日
        亡故時，已滿48歲。依內政部發布之108年雲林縣簡易
        生命表（男性），被害人於事故發生時，平均餘命為29
        .98年，換言之，如果事故沒有發生，被害人尚可存活
        至138年3月14日（自108年3月22日起再經過29.98年）
        。
　　  ⑸原告甲○○為68年2月28日生，住雲林縣，有上述戶籍謄本
        可憑，於被害人亡故時，已滿40歲。依內政部發布之10
        8年雲林縣簡易生命表（女性），其平均餘命為44.15年
        ，大於被害人黃孟龍原可預期的餘命。而且原告甲○○屆
        滿65歲原可請求被害人扶養，其得受扶養之權利，應自
        其年滿65歲即為133年2月28日起算，迄於被害人平均餘
        命29.98年屆至時（即138年3月14日）。
　　  ⑹基此，先從原告甲○○於事故發生時之108年3月22日起算
        ，按被害人平均餘命29.98年計算（108年3月22日至即1
        38年3月14日），依霍夫曼式計算法扣除中間利息（首
        期給付不扣除中間利息），核計其金額為3,987,143元
        【計算方式為：18,114×219.00000000+(18,114×0.76)×
        (220.00000000-000.00000000)=3,987,143.000000000
        。其中219.00000000為月別單利(5/12)%第359月霍夫曼
        累計係數，220.00000000為月別單利(5/12)%第360月霍
        夫曼累計係數，0.76為未滿一月部分折算月數之比例(2
        9.98×12=359.76[去整數得0.76])。採四捨五入，元以
        下進位】。
      ⑺上述金額，次應扣除原告甲○○於事故發生後至未滿65歲
        前，即自108年3月22日起至133年2月27日期間之扶養費
        ，依霍夫曼式計算法扣除中間利息（首期給付不扣除中
        間利息），核計其金額為3,523,767元【計算方式為：1
        8,114×194.00000000+(18,114×0.00000000)×(194.0000
        000-000.00000000)=3,523,767.0000000000。其中194.
        00000000為月別單利(5/12)%第299月霍夫曼累計係數，
        194.0000000為月別單利(5/12)%第300月霍夫曼累計係
        數，0.00000000為未滿一月部分折算月數之比例(5/29=
        0.00000000)。採四捨五入，元以下進位】。
      ⑻而原告乙○○為89年3月7日生，是原告甲○○和被害人黃孟
        龍之子，亦住雲林縣，有上述戶籍謄本可稽。原告乙○○
        於被害人亡故時之108年3月22日，屆滿19歲。依內政部
        發布之108年雲林縣簡易生命表（男性），其平均餘命
        為56.66年。換言之，在原告甲○○在「滿65歲時之133年
        2月28日起，至被害人黃孟龍平均餘命29.98年屆至即13
        8年3月14日止」的段期間，可以請求原告乙○○和被害人
        黃孟龍兩人扶養，所以原告甲○○本得向被害人請求之扶
        養費用，應為總額的1/2。
      ⑼因此，原告甲○○依民法第192條第2項規定得請求被告丙○○給付之扶養費用為231,688元【計算方式為：(3,987,1
        43-3,523,767)×1/2＝231,688】。超過這部分的請求，
        不應准許。
　  2.原告乙○○部分：
　    ⑴按「民法第1084條規定之父母對於未成年子女之保護及
        教養義務，與同法第1114條第1款所定之直系血親相互
        間之扶養義務者不同，後者凡不能維持生活而無謀生能
        力時，皆有受扶養之權利，並不以未成年為限。又所謂
        謀生能力並不專指無工作能力者而言，雖有工作能力而
        不能期待其工作，或因社會經濟情形失業，雖已盡相當
        之能事，仍不能覓得職業者，亦非無受扶養之權利，故
        成年之在學學生，未必即喪失其受扶養之權利」。有最
        高法院56台上字第795號民事判例意旨可參。
　    ⑵原告乙○○為89年3月7日生，有上述戶籍謄本在卷足憑；
        其於被害人死亡之108年3月22日，滿19歲，猶未成年，
        當時就國立高雄大學土木與環境工程學系一年級（下學
        期），110年暑假期間過後將是四年級，有國立高雄大
        學學生證、在學證明、歷年成績表、繳費證明單在卷可
        稽（附民卷第164-169頁），自然不可能要求其放棄學
        業就職，可認尚無謀生能力。而且原告乙○○於108年間
        之所得給付總額僅22,897元（其中1筆10,000元來自財
        團法人雲林縣福德巧新社會福利慈善基金會），於109
        年間之所得給付總額僅23,366元（其中1筆10,000元來
        自同慈善基金會），歷年名下均無不動產、汽車，顯然
        無足夠財產以維持生活。因此，其目前雖已成年，惟其
        既為大學在學之學生，於完成大學學業前，揆諸首揭判
        例意旨，應可認其不能維持生活而無謀生能力，而有受
        扶養之權利。至於大學畢業後，就讀研究所的部分，則
        未提出證據，無從准許。
　    ⑶同前述，根據行政院主計總處發布之家庭收支調查，雲
        林縣108年平均每人每月消費支出為18,114元，可為適
        當評估基準。又原告乙○○所得請求之扶養人數為其父即
        被害人黃孟龍、其母即原告甲○○，故其原得向被害人請
        求之扶養費用應為1/2，即每月9,057元（計算方式為：
        18,1141/2＝9,057）。
　    ⑷原告乙○○於被害人死亡時之108年3月22日起，至其大學
        四年級畢業時之111年6月30日止，本得向被害人請求之
        扶養費用，依霍夫曼式計算法扣除中間利息（首期給付
        不扣除中間利息）核計其金額為330,009元【計算方式
        為：9,057×36.0000000+(9,057×0.00000000)×(37.0000
        0000-00.0000000)=330,008.0000000000。其中36.0000
        000為月別單利(5/12)%第39月霍夫曼累計係數，37.000
        00000為月別單利(5/12)%第40月霍夫曼累計係數，0.00
        000000為未滿一月部分折算月數之比例(8/30=0.000000
        00)。採四捨五入，元以下進位】。
　    ⑸因此，原告乙○○依民法第192條第2項規定，得請求被告
        丙○○給付之扶養費用為330,009元。超過這部分的請求
        ，不應准許。
（六）關於非財產上之損害賠償：
    1.按不法侵害他人致死者，被害人之父、母、子、女及配偶
      ，雖非財產上之損害，亦得請求賠償相當之金額。民法第
      194條定有明文。復按，精神慰撫金之多寡，應斟酌雙方
      之身分、地位、資力與加害之程度及其他各種情形核定相
      當之數額。所謂相當金額，應以實際加害之情形、被害人
      所受精神上痛苦之程度、賠償權利人之身分地位、經濟能
      力，並斟酌賠償義務人之經濟狀況、可歸責之程度等定之
      （最高法院51年台上字第223號民事判例意旨參照）。
    2.本院審酌被告丙○○未在高度6.49公尺之屋頂設置安全通道
      、防墜措施，亦未指派屋頂作業主管於現場監督勞工並使
      勞工確實使用個人防護具，致被害人黃孟龍踏穿屋頂上的
      塑膠採光浪板，墜落地面身亡，過失程度非低；又原告甲○○、乙○○身為黃孟龍之妻、子，因事故喪失至親，人間至
      悲，必哀傷逾恆，精神上受有極大之痛苦及打擊，暨衡量
      原告甲○○、乙○○和被告丙○○兩造之社經地位、兩造於108
      年度稅務電子閘門財產所得調件明細表所示之所得財產（
      刑案卷一第239-241、255-256、275-277頁）等一切情狀
      ，認原告乙○○、甲○○依民法第194條規定，對被告丙○○請
      求慰撫金各以1,800,000元為適當，餘此部分之請求，不
      應准許。　　
（七）被害人黃孟龍與有過失：
    1.按「民法第192條第1項規定不法侵害他人致死者，對於支
      出殯葬費之人，亦應負損害賠償責任，係間接被害人得請
      求賠償之特例。此項請求權，自理論言，雖係固有之權利
      ，然其權利係基於侵權行為之規定而發生，自不能不負擔
      直接被害人之過失，倘直接被害人於損害之發生或擴大與
      有過失時，依公平之原則，亦應有民法第217條過失相抵
      規定之適用」。最高法院73年台再字第182號民事判例意
      旨可參。同理，不法侵害他人致死，間接被害人請求損害
      賠償時，諸如民法第194條第2項之扶養費用、第194條之
      非財產上損害賠償，亦應適用民法217條過失相抵規定。
    2.被害人黃孟龍於事發當日上工前曾在被告丙○○住處附近之
      雜貨店飲酒，但還是有辦法開著工程行貨車載廖朝議至施
      工現場，而且證人梁又騰也未發現黃孟龍有何酒醉情況，
      再考量酒精代謝的時間，被害人飲酒雖有不該，但受酒精
      影響的程度應屬有限，為本件刑事判決所認定之事實。而
      且根據證人即其他在場施工人員蕭茂科（刑案卷二第83頁
      ）、廖信讀（刑案卷二第91、97-98頁）、柳士杰（刑案
      卷二第107-108、113頁）於審理時之證述，現場施工人員
      （包含被害人黃孟龍，以及屋頂施工人員廖信讀、柳士杰
      ）皆未載安全帶或安全帽，這些設備都放在車上，被害人
      黃孟龍未完整穿戴安全設備亦有可責之處。
    3.至於被告丙○○雖抗辯被害人黃孟龍違反指示擅自爬上屋頂
      ，有可責之處云云。然而，證人蕭茂科（本來他也是屋頂
      施工人員）事故發生時在地面和廖朝議裁切石棉瓦，認定
      如前；證人柳士杰於審理證稱其在四海遊龍食品工廠上班
      ，剛好排休來幫忙被告丙○○等情（刑案卷二第113-114頁
      ），沒有相關高處施工經驗即被安排在屋頂施工；由此可
      見所謂地面、屋頂的分工並非確實，也不是完全根據個人
      能力或經驗。被告丙○○此部分的抗辯，本院礙難憑採，不
      認為這是被害人黃孟龍與有過失的內容。
　　4.本院雖然認定被害人有飲酒、未穿戴安全設備之過失，然
      而被告丙○○是雇主，處於較優勢的締約地位，仍要負較大
      責任，爰酌予認定被害人應負20%之過失責任，依上說明
      ，原告甲○○、乙○○只能對被告丙○○請求80%數額之損害賠
      償。
    5.因此，原告乙○○請求被告丙○○給付1,704,007元【計算式
      ：(330,009＋1,800,000)×80%≒1,704,007，元以下四捨五
      入】，原告甲○○請求被告丙○○給付1,787,750元【計算式
      ：(203,000＋231,688＋1,800,000)×80%≒1,787,750，元以
      下四捨五入】，均有理由，逾此部分的請求，應予駁回。
（八）按給付有確定期限者，債務人自期限屆滿時起，負遲延責
      任。給付無確定期限者，債務人於債權人得請求給付時，
      經其催告而未為給付，自受催告時起，負遲延責任。其經
      債權人起訴而送達訴狀，或依督促程序送達支付命令，或
      為其他相類之行為者，與催告有同一之效力。民法第229
      條第1項、第2項定有明文。又遲延之債務，以支付金錢為
      標的者，債權人得請求依法定利率計算之遲延利息。但約
      定利息較高者，仍從其約定利率。應付利息之債務，其利
      率未經約定，亦無法律可據者，週年利率為5%。民法第23
      3條第1項、第203條亦有明文。原告甲○○、乙○○對被告丙○○請求之損害賠償債權，核屬無確定期限之給付，既經原
      告甲○○、乙○○提起民事訴訟，且起訴狀繕本已於109年6月
      24日送達被告丙○○，有送達證書為憑（附民卷第33頁），
      被告丙○○迄未給付，自應負遲延責任。因此，原告甲○○、
      乙○○請求被告丙○○自起訴狀繕本送達翌日即109年6月25日
      起至清償日止，按週年利率5%計算之法定遲延利息，即屬
      有據。
（九）綜上所述，原告乙○○、甲○○依民法第184條第1項規定，分
      別請求被告丙○○給付1,704,007元、1,787,750元，及自10
      9年6月25日起至清償日止，按週年利率5%計算之利息，為
      有理由，應予准許。逾此範圍之請求，則非適法、或無理
      由，應予駁回。
五、關於假執行及免為假執行之說明：原告就勝訴部分陳明願供
    擔保，請求宣告假執行，經核與民事訴訟法第390條第2項之
    規定相符，爰酌定相當擔保金額准許之；另並依同法第392
    條第2項規定，依被告丙○○聲請，酌定相當擔保金額宣告被
    告得預供擔保而免為假執行。至於原告敗訴部分，假執行之
    聲請失所依憑，應予駁回。 
六、民事訴訟法關於訴訟費用之規定，未在刑事訴訟法第491條
    準用之列，而且原告提起刑事附帶民事訴訟請求損害賠償，
    依法本無須繳納裁判費用，故毋庸諭知訴訟費用之負擔。
七、依刑事訴訟法第502條、第491條第10款，民事訴訟法第390
    條第2項、392條第2項，判決如主文
中　　華　　民　　國　　110 　年　　9 　　月　　1 　　日
                  刑事第二庭  審判長法官  葉明松
                              法      官  陳怡潔
                              法      官  王祥豪
以上正本證明與原本無異。　　　　　　　　　　　　　　　　
得於20日內上訴，而且非對於刑事訴訟之判決有上訴時，不得上
訴。　
中　　華　　民　　國　　110 　年　　9 　　月　　1 　　日
                              書  記  官  吳芳儀